【裁判字號】    90,重訴,350
【裁判日期】    920123
【裁判案由】    塗銷所有權登記
【裁判全文】
臺灣臺南地方法院民事判決  九十年度重訴字第三五○號
    原      告  華僑商業銀行股份有限公司
    法定代理人  張鈞
    訴訟代理人  丙○○
                蔡淑文律師
    被      告  甲○○      住.
                            身.
    訴訟代理人  蘇新竹律師
    被      告  乙○○      住.
                            身.
    訴訟代理人  蔡進欽律師
                楊清安律師
                蘇正信律師
                蔡弘琳律師
右當事人間請求塗銷所有權登記事件，本院判決如左：
    主      文
確認被告甲○○與被告乙○○間於民國八十八年十二月二十一日就坐落台南市○區○
○段六四九之七地號土地之買賣關係不存在。
被告乙○○應將台南市○區○○段六四九之七地號土地由台南地政事務所於民國八十
九年一月五日以前開買賣為原因所為之所有權移轉登記塗銷。
訴訟費用由被告連帶負擔。
    事      實
甲、原告方面：
壹、先位之訴
一、聲明：求為判決如主文所示。
二、陳述：
（一）被告甲○○為原告公司之借款戶，於民國八十七年十月二十九日迄八十八年九
      月十五日以其個人名義陸續向原告公司府城分行借貸十三筆現金共計新台幣九
      千萬元（註其中二千四百萬元部份為信用貸款），並自八十八年十二月五日起
      即生滯欠利息情事，有借款約定書、借款明細表、借據影本可稽。此外被告甲
      ○○為「有利建設（股）公司」（以下簡稱有利公司）之董事，與訴外人王建
      裕更有父子關係並擔任彼等之連帶保證人，有利公司自八十七年二月二十四日
      起迄八十七年十月，共向原告公司府城分行借用十二筆現金共計一億一千零六
      十萬元，除清償六十萬元外，自八十八年十二月二日該公司亦發生滯繳情事，
      目前尚欠原告公司本金一億一千萬元（不含利息），王建裕部份則自八十七年
      七月間迄八十八年八月間向原告公司府城分行借貸現金三筆共計九百萬元，除
      清償小部份外，自八十八年十二月三日亦滯繳利息，目前尚欠原告公司本金八
      百零八萬一千二百四十九元，各有保證書、借款約定書、借款明細表、借據影
      本可稽。故被告甲○○基於借款人身分及連帶保證人身分，合計對原告公司負
      有高達二億八百零八萬一千二百四十九元之債務（不含利息、違約金）。
（二）殊料被告甲○○明知其所有財產為共同債務之擔保，為避免強制執行，竟勾串
      被告乙○○等多人基於共同詐害債權之意思聯絡，通謀虛偽意思，並無買賣關
      係，欲將名下尚未徵收、面積較大之既成道路用地六筆以買賣為原因全數辦理
      過戶，其中台南市○區○○段六四九之七地號土地（即現文成三路，以下簡稱
      系爭土地）即以八十八年十二月二十一日買賣為原因，送經台南地政事務所，
      於八十九年一月五日完成所有權移轉登記予被告乙○○，並於八十九年二月二
      十三日持向訴外人王炯月設定最高限額抵押權一千六百四十二萬五千六百元，
      土地登記簿謄本可稽，訴外人王炯月經原告公司訴追偽造文書刑責，業於事後
      塗銷抵押權登記。
（三）按被告甲○○自八十八年十二月五日起滯欠利息，其所擔保之有利公司則自八
      十八年十二月二日滯欠利息，王建裕則自八十八年十二月三日滯欠利息，被告
      甲○○卻於債務發生逾期後旋於八十九年元月五日同日一舉過戶名下六筆既成
      道路用地（註即現供通行之玉成路、文成三路、育賢街）予六名不同買受人，
      該六名買受人於買受後又幾乎於同一時間設定抵押權，抵押權人尚發生同一人
      之巧合（即王明良），且事後證實抵押權人均為寶仁建設公司負責人王明良之
      親友，且抵押金額均逾千萬，尾數並均有九百、六百、二千等零頭，在在悖乎
      常情，況另同為借款人甲○○及有利公司之連帶保證人「王建益」先生亦於八
      十八年十二月二十一日將名下新化鎮○○段王公廟小段一二六九之一一號等五
      筆土地移轉給同為甲○○道路用地之買受人「林合明」，有利公司亦於八十八
      年十二月二十二日將公司名下所有高雄縣永安及彌陀地區十七筆土地移轉登記
      給第三人。故簡而言之債務發生後，短短一個月內，借款人甲○○及其子保證
      人王建益及其子開設之有利公司，大舉過戶二十八筆土地，不符常情，顯為脫
      產。況八十九年五月十八日經原告訴究被告甲○○、乙○○及抵押權人王炯月
      等偽造文書（台灣台南地方法院檢察署地檢署九十一年度偵續字第八一號偵辦
      在案），被告乙○○自承根本不認識辦理之代書黃朝源及「抵押權人」王炯月
      ，不知道何以會有設定云云，抵押權人王炯月則稱係甲○○之子王建益持土地
      透過王明良先生來借款，但款項尚未貸出云云，事後據悉抵押權並已於九十年
      元月十日塗銷。若被告甲○○與乙○○就上開土地果真有買賣，何以過戶之後
      始由甲○○之子王建益持以向第三人借貸，而乙○○竟完全不知情？
（四）由國稅局檢附之被告乙○○八十七、八十八年度綜合所得稅及歸戶財產清單，
      乙○○並無任何所得資料，其名下除有基地面積三十七平方公尺中華西路房屋
      乙棟外，雖有投資開皇建設公司、有利公司之資料，惟經向財團法人金融聯合
      徵信中心查詢開皇公司屬休業狀態，有利公司則如前述因無法償債，亦為原告
      之債務人，被告無利可得，況開皇建設登記之負責人「王余秀月」為被告甲○
      ○之子媳，有利建設負責人王建智為甲○○之子，足見原告質疑被告乙○○為
      王家之人頭有跡可循，否則乙○○若果涉獵投資建築業如簿載八百萬元，何不
      言明，於鈞院質問其從事何業，反以「養鴿子」回覆。
（五）另有關被告乙○○所提出五百萬元合庫匯款單，就匯款單之形式真正原告不否
      認，惟已再三敘明，金融機關係依匯款人之指示填載匯款人名義，不能用以證
      明該五百萬元係乙○○所有或匯出原因係基於借貸，故原告否認該匯款單之實
      質真實性，理應由被告舉證該匯款單得以證明與甲○○有借貸關係，況乙○○
      先生於前次庭訊表示該金錢是因友人向其借款，還款時乙○○才指示該友人以
      吳之名義匯至九龍營造公司，顯見乙○○不能證明該金錢係其所有，更有進者
      依匯款單所載收款人為九龍營造公司，亦與甲○○個人無涉，難資證明甲○○
      與乙○○有借貸關係。
（六）被告乙○○前出與甲○○九十年十一月六日之協議書，謂土地尾款一千八百萬
      元已付清，金錢是向「田嘉琳」借貸，田嘉琳是因該道路用地市政府要徵收，
      始願借貸云云。惟本件土地早於八十九年元月五日過戶完畢，尾款卻於訟爭多
      時後遲於九十年十一月六日付出，不合交易常情，純係事後通謀編，內容不真
      實性，況被告乙○○毫無資力，已如前述，系爭土地又早於九十年五月起訴之
      始經原告假處分在卷，縱係土地目前有徵收之跡象，惟難以足資清償一千八百
      萬元之債務，一般人根本不會因此挹注資金，更見被告主張之虛矯，不足採為
      其買賣為真正之證明。
（七）另根據台南地政事務所檢附北安段六四九等六筆土地八十九年買賣移轉登記，
      設定抵押權登記及九十年塗銷抵押權登記謄本及相關資料顯示，七筆道路用地
      （包含本案系爭北安段六四九之七號土地）均於八十八年十二月二十九日由稅
      捐稽徵處核發「免稅證明」，十二月三十日整批一同由被告「甲○○」身兼代
      理人親自送由台南地政事務所辦理過戶登記，八十九年初再整批委代理人黃朝
      源代書（複代理人黃蔡月和）辦理抵押權設定登記，九十年再均委代理人黃朝
      源代書一同辦理塗銷抵押權登記，試問若為正常之買賣及設定抵押權登記，豈
      有如此巧合，不同之買受人、不同之抵押權人，卻均於同一時間，委同一人處
      理？且九十年八月據原告向財團法人金融聯合徵信中心查詢至九十年六月甲○
      ○先生之債信，主債務共一億四千二百餘萬，從債務共二億二千餘萬元，合計
      三億六千餘萬元，債務龐大，顯係搶先脫產，用以卸免債務。
（八）又本案原告已於八十九年五月提起刑事告訴，經台南地檢以八十九年度偵字第
      六一八四號受理在案，八十九年八月二十二日首次庭訊，被告乙○○就土地設
      定抵押權乙事表示完全不知情，惟抵押權人王炯月及王明良表示係甲○○之子
      王建益透過寶仁建設公司董事長王明良持以借款，設定好之後，評估王建益債
      信不好，故未出借，早已準備並通知王建益要塗銷，但王建益尚未前來辦理云
      云，事過一年被告乙○○現卻反覆前詞顯不足採，且若其言屬實，何以與王炯
      月之說詞迥異，況由地政事務所之申請塗銷登記文件所示，七筆土地債權人所
      出具之債務清償證明書均載明八十九年五月十日或二十日債務已清償，顯於五
      月已處於可塗銷之狀態，被告乙○○卻稱約定設定期限八十九年十二月一日至
      八十九年十二月三十一日，期限到了要塗銷，亦與卷載資料不符，矛盾叢生，
      虛偽情狀，不言可喻。
（九）被告甲○○之債務借貸之初即非有十足擔保品，其以借款人身分向銀行借貸九
      千萬元，其中二千四百萬元部份為信用貸款，餘雖提供土地抵押，但現出租為
      台南市違規車輛拖吊場，已進入三拍程序，但因其上有租賃關係，恐無人應買
      ，另基於保證人責任所提供亦為部份之擔保，該不動產位於黃昏市場邊，現遭
      佔用，並已進入二拍程序，預估難以獲償，其餘本行假扣押之道路用地泰半為
      既成巷弄，日後縱進入拍賣程序，結果不難預期，故截至目前甲○○積欠本金
      二億八百零八萬一千二百四十九元（不含利息、違約金），被告甲○○、乙○
      ○以詐害債權方式將較可能徵收、變現之不動產移轉，自然損害銀行之債權。
（十）核被告甲○○明知財產不足清償一切債務，竟與乙○○通謀虛偽意思表示，基
      於損害債權之故意，偽造買賣契約過戶，將財產隱匿，依民法第八十七條其買
      賣行為無效請求確認之，並且為保全原告之債權，原告援引民法第一八四條第
      一項後段規定，認被告乙○○故意以背於善良風俗之方法，加損害於原告之債
      權，請求應回復原狀，塗銷登記；又本件確為假買賣，復依據民法第二百四十
      二條之規定，代位被告甲○○行使所有物妨害排除請求權，塗銷移轉所有權之
      登記。
貳、備位之訴：
一、聲明：
（一）被告甲○○與乙○○就台南市○區○○段六四九之七號土地，經台南地政事務
      所登記於八十八年十二月二十一日所為之買賣及移轉登記行為應予塗銷。
（二）被告乙○○應將台南市○區○○段六四九之七號土地由台南地政事務所於八十
      九年元月五日所為之所有權移轉登記塗銷。
（三）訴訟費用由被告連帶負擔。
二、陳述：退一步言，系爭北安段六四九之七號土地，面積六六一．五平方公尺，公
    告現值每平方公尺六二、０七七元，總價為四千一百萬三千九百三十五元，被告
    乙○○為無相當資力之人，且與被告甲○○關係密切，竟會斥資購買既成道路顯
    不合常情，若非無償，即係明知被告甲○○困窘急於脫手時以不相當對價惡意取
    得，其行為有損原告之債權，茲援引民法第二四四條聲請撤銷並請求回復原狀。
、證據：提出借款約定書乙份、借款明細表乙份、借據影本乙份、保證書影本二份
     、借款約定書乙份、借款明細表乙份、借據影本乙份、土地登記簿謄本乙份、
    異動清冊正本乙份、土地登記申請書影本乙份、財團法人金融聯合徵信中心查詢
    資料影本三份，請求向台南地政事務所調閱系爭土地過戶及設定抵押權、塗銷抵
    押權之資料，調閱被告乙○○之歸戶財產清單，向台北國際商業銀行台南分行、
    台南第七信用合作社安中分社調閱被告乙○○之支票開立資料及資金來源。
乙、被告甲○○方面：
一、聲明：
（一）原告之訴駁回。
（二）訴訟費用由原告負擔。
二、陳述：
（一）否認原告所謂系爭土地買賣係通謀虛偽意思表示之主張。按第三人主張表意人
      與相對人通謀而為虛偽意思表示者，該第三人應負舉證責任（四十八年台上字
      第二九號判例）。因此，應請原告就此部份負舉證之責。
（二）次查被告因子女經營事業不順，致積欠原告與其他債權人大筆債務，而無法清
      償。因被告除系爭道路用地及其他道路用地外，已無其他未設定抵押之不動產
      可提供貸款，被告為求週轉及清償其他債權人之債務，曾持系爭土地之資料欲
      向原告設定抵押權請求增加放款額度，但原告以系爭土地為道路用地，並無價
      值為由，拒絕被告之請求，被告無奈乃將系爭道路預定地，分割供各債權人抵
      債，以減少債務。此種作法實無虛偽可言。本件被告出賣系爭土地與乙○○，
      除部份（五百萬元）係供抵債外，其餘之價金業已陸續給付，雖被告乙○○買
      受土地後，中途有未能依約按期給付價金之情，但被告仍有催告或聲請調解促
      其履行，有調解筆錄影本及台南郵局第二０一四號存證信函影本可證，足見被
      告間之買賣確為真實，而被告甲○○並無怠於行使權利之情，則原告主張代位
      權應無理由。
（三）另原告在今年三月間曾聲請對被告甲○○之其他道路用地為假扣押，所查封之
      土地多達三十一筆，有鈞院民事執行處八十九年度執全字第六一七號強制執行
      事件不動產附表影本可憑。審酌上揭三十一筆土地中，北安段四八三號及同段
      四八三之一二筆土地，其面積即有三千二百零二更高達三六五０平方公尺，比
      系爭土地大五．五倍，假若被告甲○○如原告所主張在八十八年十二月間故意
      將財產隱匿，則被告應會將鈞院八十九年度執全字第六一七號附表之三十一筆
      不動產一併予以隱匿，不可能留下讓原告予以假扣押，堪證被告八十八年十二
      月間確為抵債或出賣無誤，應非虛偽至明。
（四）原告主張被告間之買賣虛偽，無非以乙○○並無資力；甲○○未對乙○○
      為催告或解約沒收訂金，係等到八十九年五月間原告提出偽造文書告訴後，始
      於六月進行調解；系爭土地買賣後，由甲○○之小孩設定給訴外人王炯月，
      且抵押權人於刑事案件中供述被告甲○○的小孩子拿去向寶仁建設董事長及其
      親友借錢，但因無借款，又將抵押權塗銷等情。惟查：
  １、乙○○並非無資力之人，此由乙○○提出於鈞院之台北國際商業銀行存摺可稽
      。依上開存摺顯示，平日均有數十萬元甚或數百萬元之存款，豈能謂其無資力
      ？
  ２、另原告稱甲○○未對乙○○為催告，係其提出偽造文書之刑事告訴後，甲○○
      始聲請調解云云。然原告提出之刑事告訴，係八十九年九月七日才第一次開偵
      查庭，在接獲刑事傳票之前，被告根本無從知悉原告有提出刑事告訴，審酌被
      告甲○○與乙○○早於八十九年六月七日即成立調解，有卷附調解筆錄可證。
      足證原告所主張在其提出刑事告訴後，被告才去調解云云，顯然虛偽不實。
  ３、又原告主張系爭土地由被告甲○○小孩設定抵押權給訴外人王炯月，而抵押權
      人於刑事案件中亦供稱甲○○小孩拿去向寶仁建設董事長及其親友借錢云云，
      次查依卷附土地登記簿謄本顯示，系爭抵押權之債務人及義務人均為被告乙○
      ○，所謂甲○○小孩拿去向抵押權人借錢，核與事實不符。而抵押權之債權額
      恰為系爭土地公告地價之四成，且有零頭數額，其非借款至明。依被告乙○○
      供稱，該抵押權數額係提供系爭土地徵收時給介紹人之「走路工」（即酬勞或
      佣金）。按政府徵收土地為公告地價加四成，而土地所有權人願將增加之四成
      給予他人作為早日徵收土地之代價亦事所恆有，本件所設定之抵押權即為此種
      情形，嗣後因該介紹人無法達成該土地徵收之任務，所以才予以塗銷。絕非原
      告所謂其提出告訴偽造文書才去塗銷。如依原告之主張，被告係虛偽買賣，因
      而於買賣過戶後才去虛偽設定抵押權。但查被告若為虛偽買賣而設定虛偽抵押
      權，則依理應會設定高額之抵押權，不可能剛好設定公告地價四成之抵押全數
      額。可證該抵押權與借款無涉，原告之主張不可採。
（五）原告主張依民法第二百四十二條之代位權及民法第二百四十四條撤銷被告間之
      買賣。然原告將甲○○列為被告，並請求確認被告甲○○與乙○○間之買賣關
      係不存在及請求所有權移轉登記塗銷，姑不論原告主張是否真實，其將甲○○
      列為被告，依法均有未合。（參見七十年台上字第一八七一號及六十四年五月
      二十七日第五次民事庭會議）。又按被告甲○○因欠其他債權人債務無法清償
      ，始將所剩道路用地分割供各債權人抵債，以減少本身債務。此種向債權人清
      償債務之行為應為債務人之義務，而非權利。則依民法第二百四十二條之意旨
      ，原告實無代位權可言。其主張依代位權請求塗銷被告間之所有權移轉登記（
      即先位聲明），應無理由。
      且依民法第二百四十四條之有償行為應以買賣價格顯不相當始得撤銷，經查系
      爭土地為道路用地，被告甲○○以公告地價百分之七十出售，尚難認為有偏低
      之情（參見被告九十年七月二十六日書狀證五），原告主張撤銷被告間之買賣
      ，應無理由。次查，債權人對於債務人所為之有償行為，如欲聲請法院予以撤
      銷，必先證明自己之權利係因該項行為致受損害而後可，否則無撤銷權行使之
      可言，（四十八年台上字第三三八號判例）。被告乙○○於八十八年八月間曾
      借五百萬元與甲○○，有其匯入九龍營造公司之匯款單可稽。原告空言主張其
      虛偽，到底是匯款單虛偽，或是該筆款項非屬乙○○所有，應請原告負舉證責
      任。否則，空言主張虛偽，即無足採！再者，被告甲○○向原告之借款大部分
      均提供不動產供其設定抵押權，且原告亦對被告甲○○之其他三十一筆道路用
      地實施假扣押，有鈞院八十九年執全字第六一七號卷可憑。依上揭判例意旨，
      原告應證明其受有損害始有撤銷權可言，被告甲○○以土地向其他債權人清償
      債務，難以認定係損害原告之權利，原告實無撤銷權可言。
（六）末查原告主張被告與乙○○間之買賣若非無償，即是以不相當之對價惡意取得
      。原告此種主張係屬推測灼然至明。按系爭土地之買賣係有價且非虛偽已如前
      述，至於系爭土地之價金總共為二千八百八十萬元，因係道路用地，被告以約
      公告地價之七成出售與乙○○，應無偏低之情。斟酌鈞院檢察官於辦理台南市
      政府徵收土地弊案時，亦認定地目為「道」之土地並無多大之經濟價值，有該
      起訴書第三十七頁影本可稽。足見被告買賣間之價格，並無偏低之情事，原告
      之主張為不可採。
三、證據：提出調解筆錄乙份、台南郵局第二０一四號存證信函影本乙份、本院民事
    執行處八十九年度執全字第六一七號強制執行事件不動產附表影本乙份、土地登
    記簿謄本乙份、起訴書第三十七頁影本、台南郵局新南郵局第一一四七號函影本
    乙份、台灣台南地方法院檢察署八十九年偵字第六一八四號、九十一年度偵字八
    二０六號不起訴處分書一紙為證，請求訊問證人王建益。
丙、被告乙○○方面：
壹、先位之訴：
一、聲明：
（一）原告之訴駁回。
（二）訴訟費用由原告負擔。
二、陳述：
（一）原告主張被告於八十八年十二月二十一日向被告甲○○購買之坐落台南市○區
      ○○段六四九之七號土地，係通謀虛偽意思表示，其目的在損害原告對甲○○
      之債權云云。被告予以否認。
（二）被告於八十八年八月十三日借款五百萬元給甲○○，王某指定匯給其子王建益
      為負責人之九龍營造股份有限公司，此有匯款單影本可證，至同年十二月初，
      被告要求王某清償，王某告以無力償還，只有前揭土地可供抵充，被告迫於無
      奈，才勉強接受，而於八十八年十二月九日訂立土地買賣契約書，並辦理過戶
      完畢。
（三）被告於過戶後亦無力給付餘款，乃積極尋找買主，適有朋友王炯月來遊說稱有
      人可以向政府爭取徵收，但要以超出公告現值之四成作為代價，被告才設定抵
      押給王炯月，言明為期一年，如無結果即應塗銷抵押，後來徵收無任何眉目，
      王某即依約塗銷抵押，並無偽造文書情事。
（四）至八十九年五月底，被告仍然無法付出餘款二千三百八十萬元，甲○○於八十
      九年六月一日向台南市南區調解委員會聲請調解，經調解成立，被告應於八十
      九年七月七日、八十九年八月七日、八十九年九月七日分別給付八百萬元、八
      百萬元、七百八十萬元，但被告雖未能如期給付，但仍分別於八十九年九月二
      十九日給付五十萬元，八十九年十月三十日給付五十萬元，八十九年十一月十
      八日給付二十萬元，八十九年十二月十八日給付四十萬元，九十年一月十九日
      給付五十萬元，九十年三月二日給付三十萬元。
（五）此後因被告交付之九十年六月十二日日期面額一百萬元付款人為台北國際商業
      銀行第ＱＣ0000000號支票未能兌現，甲○○發存證信函要求協調，雙
      方又於九十年六月二十八日簽訂協議書約定九十年六月三十日給付九十萬元，
      以後每月付五十萬元，此有協議書影本可證，而九十年六月三十日之支票亦已
      兌現。
（六）綜合上述，被告確實係為保障債權不得已向王某購買上揭土地，且價款已付清
      ，絕非通謀虛偽之意思表示。
貳、備位之訴：
一、聲明：原告之訴駁回，訴訟費用由原告負擔。
二、陳述：被告並非無償取得上揭土地已如前述，被告於取得上揭財產時亦不知原告
    為甲○○之債權人，原告依民法第二百四十四條請求撤銷及回復原狀為無理由。
、證據：匯款回條聯影本乙紙、土地買賣契約書影本乙份、調解書影本、收據影本
    六紙、支票影本乙紙、存證信函影本乙份、協議書影本、九十年十一月十三日協
    議書一紙、存摺影本二紙、支票影本二十九張。
    理      由
壹、程序方面：
    本件原告之法定代理人已變更為張鈞，其依法聲明承受訴訟，於法並無不合，合
    先敘明。
貳、先位之訴：
一、本件原告起訴稱：被告甲○○為原告公司之借款戶，於八十七年十月二十九日迄
    八十八年九月十五日以其個人名義陸續向原告公司府城分行借貸十三筆現金共計
    新台幣九千萬元（註其中二千四百萬元部份為信用貸款），並自八十八年十二月
    五日起即生滯欠利息情事。此外被告甲○○為有利公司之董事，與訴外人王建裕
    更有父子關係並擔任彼等之連帶保證人，有利公司自八十七年二月二十四日起迄
    八十七年十月，共向原告公司府城分行借用十二筆現金共計一億一千零六十萬元
    ，除清償六十萬元外，自八十八年十二月二日該公司亦發生滯繳情事，目前尚欠
    原告公司本金一億一千萬元，王建裕部份則自八十七年七月間迄八十八年八月間
    向原告公司府城分行借貸現金三筆共計九百萬元，除清償小部份外，自八十八年
    十二月三日亦滯繳利息，目前尚欠原告公司本金八百零八萬一千二百四十九元。
    故被告甲○○基於借款人身分及連帶保證人身分，合計對原告公司負有高達二億
    八百零八萬一千二百四十九元之債務。殊料被告甲○○明知其所有財產為共同債
    務之擔保，為避免強制執行，竟勾串被告乙○○等多人基於共同詐害債權之意思
    聯絡，通謀虛偽意思，並無買賣關係，欲將名下尚未徵收、面積較大之既成道路
    用地六筆以買賣為原因全數辦理過戶，其中台南市○區○○段六四九之七地號土
    地即以八十八年十二月二十一日買賣為原因，送經台南地政事務所，於八十九年
    一月五日完成所有權移轉登記予被告乙○○，並於八十九年二月二十三日持向訴
    外人王炯月設定最高限額抵押權一千六百四十二萬五千六百元。被告甲○○明知
    財產不足清償一切債務，竟與無資力之乙○○通謀虛偽意思表示，基於損害債權
    之故意，偽造買賣契約過戶，將財產隱匿，依民法第八十七條其買賣行為無效請
    求確認之，並且為保全原告之債權，原告援引民法第一八四條第一項後段規定，
    認被告乙○○故意以背於善良風俗之方法，加損害於原告之債權，請求應回復原
    狀，塗銷登記；又本件確為假買賣，復依據民法第二百四十二條之規定，代位被
    告甲○○行使所有物妨害排除請求權，塗銷移轉所有權之登記等語。
二、被告甲○○則以：否認原告所謂系爭土地買賣係通謀虛偽意思表示之主張。按被
    告因子女經營事業不順，致積欠原告與其他債權人大筆債務，而無法清償。因被
    告除系爭道路用地及其他道路用地外，已無其他未設定抵押之不動產可提供貸款
    ，被告為求週轉及清償其他債權人之債務，曾持系爭土地之資料欲向原告設定抵
    押權請求增加放款額度，但原告以系爭土地為道路用地，並無價值為由，拒絕被
    告之請求，被告無奈乃將系爭道路預定地，分割供各債權人抵債，以減少債務。
    此種作法實無虛偽可言。本件被告出賣系爭土地與乙○○，除部份（五百萬元）
    係供抵債外，其餘之價金業已陸續給付，雖被告乙○○買受土地後，中途有未能
    依約按期給付價金之情，但被告仍有催告或聲請調解促其履行，有調解筆錄影本
    及台南郵局第二０一四號存證信函影本可證，足見被告間之買賣確為真實云云，
    資為抗辯。
三、被告乙○○則以：否認與被告甲○○係通謀虛偽意思表示。被告乙○○於八十八
    年八月十三日借款五百萬元給甲○○，王某指定匯給其子王建益為負責人之九龍
    營造股份有限公司，至同年十二月初，被告要求王某清償，王某告以無力償還，
    只有系爭土地可供抵充，被告迫於無奈，才勉強接受，而於八十八年十二月九日
    訂立土地買賣契約書，並辦理過戶完畢。被告於過戶後亦無力給付餘款，乃積極
    尋找買主，適有朋友王炯月來遊說稱有人可以向政府爭取徵收，但要以超出公告
    現值之四成作為代價，被告才設定抵押給王炯月，言明為期一年，如無結果即應
    塗銷抵押，後來徵收無任何眉目，王某即依約塗銷抵押，並無偽造文書情事。至
    八十九年五月底，被告仍然無法付出餘款二千三百八十萬元，甲○○於八十九年
    六月一日向台南市南區調解委員會聲請調解，經調解成立，被告應於八十九年七
    月七日、八十九年八月七日、八十九年九月七日分別給付八百萬元、八百萬元、
    七百八十萬元，但被告雖未能如期給付，但仍分別於八十九年九月二十九日給付
    五十萬元，八十九年十月三十日給付五十萬元，八十九年十一月十八日給付二十
    萬元，八十九年十二月十八日給付四十萬元，九十年一月十九日給付五十萬元，
    九十年三月二日給付三十萬元。此後因被告交付之九十年六月十二日日期面額一
    百萬元付款人為台北國際商業銀行第ＱＣ0000000號支票未能兌現，甲○
    ○發存證信函要求協調，雙方又於九十年六月二十八日簽訂協議書約定九十年六
    月三十日給付九十萬元，以後每月付五十萬元，此有協議書影本可證，而九十年
    六月三十日之支票亦已兌現。嗣於九十年十一月六日已將餘款一千八百萬元清償
    完畢。被告乙○○確實係為保障債權不得已向王某購買上揭土地，且價款已付清
    ，絕非通謀虛偽之意思表示云云，資為抗辯。
四、本件原告起訴主張告甲○○以其個人名義向原告借款十三筆現金共計九千萬元，
    另擔任有利公司、子王建裕之連帶保證人，有利公司、王建裕分別向原告借款十
    二筆現金共計一億一千零六十萬元、九百萬元，上開借款自八十八年十二月初，
    陸續滯繳利息，故被告甲○○基於借款人身分及連帶保證人身份，合計對原告負
    有二億八百零八萬一千二百四十九元之債務（不含利息、違約金），業據提出借
    款約定書、借款明表、借據影本、保證書影本各二份為證，且為被告所不爭執，
    可信為真實。
五、被告甲○○、乙○○於八十八年十二月三十日向台南市台南地政事務所申請「台
    南市○區○○段第六四九─七地號」土地之移轉登記，謂原所有權人甲○○已於
    八十八年十二月二十一日與乙○○訂立買賣契約，買賣價款四千一百零六萬三千
    九百三十六元，台南地政事務所遂於八十九年一月五日完成所有權移轉登記，此
    有原告提出之土地登記簿謄本一紙可憑，並有本院向台南地政事務所調閱土地登
    記申請資料在卷，被告對此亦不爭執，此部分之事實亦堪認定。
六、按表意人與相對人通謀而為虛偽意思表示者，其意思表示無效，民法第八十七條
    第一項前段定有明文。本件兩造爭執要點，即被告就系爭土地之買賣契約是否為
    通謀虛偽意思表示，而有無效之情形，經查：
（一）被告主張被告甲○○於八十八年八月十三日向被告乙○○借款五百萬元，因無
      力清償，遂以系爭土地抵債，將系爭土地以二千八百八十萬元出售予乙○○，
      除以借款五百萬元抵充價金外，其餘價金，應於過戶完成後，一次付清；惟被
      告乙○○無力清償，兩造於八十九年六月一日調解成立，被告乙○○應於八十
      九年七月七日、八十九年八月七日、八十九年九月七日分別給付被告甲○○八
      百萬元、八百萬元、七百八十萬元之剩餘價金，惟被告乙○○未如期給付，僅
      於八十九年九月二十五日支付五十萬元、八十九年十月三十日支付五十萬元、
      八十九年十一月十八日支付二十萬元、八十九年十二月十八日支付四十萬元、
      九十年一月十九日支付五十萬元、九十年三月二日支付三十萬元、九十年六月
      十二日支付一百萬元。嗣被告二人又於九十年六月二十八日又簽署協議書，於
      九十年六月三十日支付九十萬元（該筆款項已兌項），其餘價金每月清償五十
      萬元至清償為止。但被告乙○○已於九十年十一月六日借得一千八百萬元清償
      價金完畢云云。
（二）然查，關於被告主張之上開資金來源、價金支付流程及系爭土地所有權、抵押
      權移轉設定過程，經調查結果：
  １、系爭土地之買受人即被告乙○○之經濟能力，依原告聲請向財政部台灣省南區
      國稅局台南市分局調閱之乙○○八十七年及八十八年綜合所得稅各類所得資料
      及財產資料清單觀之，截至九十年八月三日止，均無被告乙○○八十六年至八
      十八年之所得稅結算申報資料，其名下財產有基地面積三十七平方公尺之房屋
      一棟，及投資開皇建設股份有限公司二百萬元、有利公司六百萬元，有該局九
      十年八月七日函在卷足憑。而開皇建設股份有限公司已於八十九年十月四日停
      業，另有利公司亦積欠原告一億一千零六十萬元，被告乙○○該二筆投資均無
      利可得，此亦有原告提出財團法人金融聯合徵信中心查詢單可按。雖被告乙○
      ○辯稱其以養鴿子為業，但對其收入、資金來源均未能提出證據以供調查，依
      其當庭所提出之存摺，存款最高時只有一百萬元而已，經濟狀況普通，但竟斥
      資購買高達二千八百八十萬元之道路用地，此已與常情有所違背。
  ２、又被告甲○○於八十八年十二月初開始滯繳貸款利息後，在短短一月之內，與
      其子王建益、有利公司，大舉過戶二十八筆土地與第三人，其中包括系爭土地
      ，此有原告提出之移轉詳情表一紙在卷，被告對此亦未爭執，可信為真實。被
      告甲○○在無力清償銀行高額債務後，迅速以其無設定抵押權之土地，抵償其
      他無設定抵押權之債權人，時間之巧合，令人啟疑。
  ３、查被告乙○○於八十八年八月十三日借款五百萬元予被告甲○○，固然有八十
      八年八月十三日之匯款單一紙在卷，然被告甲○○於無力清償時，用以抵償借
      款之系爭土地，公告現值高達四千一百零五萬四千六百七十四元，縱係道路用
      地，價額較低，但被告訂立之買賣價格仍高達二千八百八十萬元，有被告八十
      八年十二月九日訂立之買賣契約在卷可按，故與上開借款債務抵銷後，被告乙
      ○○仍應再支付二千三百八十萬元。被告甲○○當係衡量被告乙○○係有能力
      支付該筆款項，方才同意訂立買賣約；被告乙○○亦係認其資金來源並無問題
      ，所以同意購買。渠二人訂立之買賣契約並約定：殘餘金過戶完妥後，一次付
      清；如甲方（即被告乙○○）違約或不買時，乙方（即被告甲○○）即沒收買
      方所付價款。被告乙○○在訂立上開契約時，應對其支付餘款二千三百八十萬
      元，有充份之把握，因為只要過戶完成未能支付餘款，其已支付之五百萬元價
      款（以借款抵充者）將被沒收。但被告乙○○依其財產狀況，並無資力支付如
      此高額之價金，已如前述，嗣後亦果不其然，未能如期清償。
  ４、系爭土地在過戶完成後，被告乙○○未按期支付價金，被告甲○○亦不追討，
      直到原告以被告以假買賣偽造文書為由在八十九年五月十八日向台灣台南地方
      法院檢察署提出告訴，被告二人才在八十九年六月一日在台南市南區調解委員
      會調解成立，被告乙○○應於八十九年七月七日、八十九年八月七日、八十九
      年九月七日支付現金八百萬元、八百萬元、七百八十萬元，若有一期未履行，
      視同全部到期，此有被告提出之調解書在卷，但被告乙○○亦未如期支付。綜
      上所述，被告乙○○對訂立之前開買賣契約書、調解契約，並無履行的能力，
      且無意履行，任由其已支付之五百萬元價金，有遭被告甲○○主張沒收之危險
      ，該買賣契約只是徒具形式，用來完成所有權移轉登記而已，兩造當事人根本
      沒有依約履行之真意。
  ５、再查，被告乙○○在購買系爭土地時，對系爭土地價額一坪若干元，總價如何
      計算出二千八百八十萬元？為何土地所有權移轉登記申請書寫買賣價額為四千
      一百零六萬三千九百三十六元？均不知情，此有本院九十年八月十四日言詞辯
      論筆錄可按。又系爭土地在八十九年二月二十二日由訴外人王炯月設定一千六
      百四十二萬五千六百元之最高限額抵押權，此有土地異動清冊、土地登記申請
      書在卷足憑。被告乙○○稱系爭土地設定抵押權，係為了提供系爭土地由政府
      徵收時，給介紹人之「走路工」（即酬勞或佣金），所以經過王文良之指定，
      設定以王炯月為權利人之最高限額抵押，如果一年沒有完成徵收，抵押權即應
      塗銷云云。然查，被告乙○○於台灣台南地方法院檢察署八十九年度偵字第六
      一八四號八十九年九月七日訊問筆錄中，當檢察官問及「甲○○將土地設定（
      應是移轉之誤）給你的時候為何要設定抵押」？被告乙○○當時回答「沒有」
      ，並稱「當時在偵查的時候我不知道，是事後才知道」（見本院九十年十月十
      六日言詞辯論筆錄），即自認在設定抵押權時，其根本不知情；另抵押權人王
      炯月於上開偵訊時，亦未提及設定抵押權與土地徵收有任何關係（見同上筆錄
      ），與被告之抗辯不符。被告乙○○雖然是系爭土地之名義上所有權人，但設
      定抵押權時並不知情，事後了解設定的目的亦與事實有間，顯然土地雖過戶為
      其所有，但實際上之處分權並不在被告乙○○身上，設定抵押權之目的，亦與
      土地徵收之佣金無涉，堪可認定。
（三）綜上所述，被告甲○○、乙○○對系爭土地雖於八十八年十二月九日訂立買賣
      契約，價金二千八百八十萬元，復於系爭土地所有權移轉登記時，謂已於八十
      八年十二月二十一日成立買賣契約，價金四千一百零六萬三千九百三十六元，
      並完成所有權移轉登記；惟被告甲○○在無力清償銀行二億餘元高額債務時，
      在短短一月內，將其未設定抵押權之土地，包含系爭土地，迅速移轉第三人，
      致債權人追討無門，時間過於巧合。而被告乙○○為無足夠資力之人，被告甲
      ○○竟信任其能支付二千三百八十萬元之剩餘價金，將公告現值高達四千一百
      零五萬四千六百七十四元之土地移轉登記予乙○○，然渠二人均無履行契約之
      真意，非但沒有依約給付殘餘價金，被告甲○○在經濟窘迫之情形下，未行使
      權利，於乙○○違約時沒收五百萬元，任其給付遲延達半年，在原告提出刑事
      告訴、民事訴訟，才調解成立、陸續支付價金，但被告乙○○以其資力及信用
      狀況，又顯然無法取得該資金。再者，被告乙○○雖系爭土地為名義上所有權
      人，但對系爭土地沒有實際處分權利，該土地遭設定抵押權，竟不知情，也不
      知設定之目的為何，被告甲○○、乙○○對系爭土地所為之買賣契約，係通謀
      虛偽意思表示，已可認定，其契約無效。從而，原告請求確認被告被告甲○○
      與被告乙○○間於民國八十八年十二月二十一日就坐落台南市○區○○段六四
      九之七地號土地之買賣關係不存在，為有理由，應予准許，爰判決如主文第一
      項所示。
七、又因故意或過失不法侵害他人權利者，負害賠償責任；故意以背於善良風俗之方
    法，加損害於他人者，亦同；負損害賠償責任者，除法律另有規定或契約另有訂
    定者外，應回復他方損害發生前之原狀，民法第一百八十四條、第二百十四條定
    有明文。按債務人之所有財產係債權人實現債權之總擔保，被告甲○○積欠原告
    二億餘元之債務，為隱匿財產，竟與被告乙○○通謀虛偽意思表示成立假買賣，
    顯係故意以背於善良風俗之方法，加損害於原告之債權，從而，原告依據上開規
    定，請求被告乙○○應回復原狀，將台南市○區○○段六四九之七地號土地由台
    南地政事務所於八十九年一月五日以前開買賣為原因所為之所有權移轉登記予以
    塗銷，為有理由，應予准許。
八、又債務人怠於行使權利時，債權人因保全債權，得以自已之名義，行使其權利；
    及所有人對於妨害其所有權者，得請求除去之，民法第二百四十二條、第七百七
    十六條規定甚明。查被告甲○○、乙○○就系爭土地之物權契約，因渠二人均無
    移轉系爭土地所有權之真意，已如前述，故該物權契約亦屬通謀虛偽意思表示，
    為無效，被告甲○○仍是系爭土地之真正所有權人，然竟形式登記為被告乙○○
    所有，自係對甲○○之所有權有所妨害。然被告甲○○怠於行使權利，未請求被
    告乙○○塗銷，使原告之債權有不能受清償之危險。從而，原告依上開規定請求
    被告乙○○應將台南市○區○○段六四九之七地號土地由台南地政事務所於八十
    九年一月五日以前開買賣為原因所為之所有權移轉登記予以塗銷，亦有理由，應
    予准許，爰判決如主文第二項所示。
九、原告先位之訴既有理由，備位之訴本院即毋庸審理，併此敘明。
十、結論：原告先位之訴為有理由，依民事訴訟法第八十五條第二項，判決如主文。
中      華      民      國    九十二    年    一    月      二十三      日
                                  臺灣臺南地方法院家事法庭
~B法      官  張麗娟
右為正本係照原本作成
如對本判決上訴，須於判決送達後廿日內向本院提出上訴狀
中      華      民      國    九十二    年      一      月      二十三  日
~B法院書記官  陳世明


司法院資訊處製作；財團法人民間司法改革基金會備份。
